臺灣臺北地方法院刑事判決　　　　　　　　　　　　　　九十二年度訴字第七二號
　　公　訴　人　臺灣臺北地方法院檢察署檢察官
　　被　　　告　乙○○
　　選任辯護人　李美寬律師
　　　　　　　　王東山律師
　　　　　　　　許文生律師
右列被告因違反醫師法案件，經檢察官聲請簡易判決處刑（九十一年度偵字第三八七
五號），本院台北簡易庭認為不宜以簡易判決處刑，改依通常程序審理，及檢察官移
送併辦（臺灣臺北地方法院檢察署九十三年度他字第九三○號、九十二年度偵字第六
七七三號），本院判決如左：
    主  文
乙○○未取得合法醫師資格，擅自執行醫療業務，處有期徒刑捌月。
    事  實
一、乙○○未取得合法醫師資格，竟自民國九十一年二月六日前二週起，至同年十一
    月一日止，於臺北縣新店市○○○街七十五號設立「神灸研發中心」，為病患先
    以推拿方式搜尋出有阻塞筋絡穴道，以內功加以推拿，再以熱敷之方法，即施以
    藥洗擦拭後，以浸過藥水之艾草用火點燃後，用皮套套住，置於穴道上之方式實
    施中醫所稱「灸療」之醫療行為，每次約二十分鐘，收費新台幣五百元不等，擅
    自執行醫療業務。九十一年二月六日，乙○○為詹雄揮之妻子施以前揭方式醫療
    之際，當場為臺北縣政府衛生局人員查獲後。然乙○○竟於遭查獲後仍繼續在上
    址為不特定求診之病患施以相同之醫療行為，嗣又於九十一年十一月一日為台北
    縣政府衛生局人員當場查獲乙○○正在為病患王志成實施實施相同之醫療行為。
二、案經臺北縣政府函送臺灣臺北地方法院檢察署檢察官偵查後聲請以簡易判決處刑
    ，本院認不宜以簡易判決處刑，改依通常程序審理。
    理  由
一、訊據被告乙○○固坦承其確無醫師資格及為病患於前揭時、地以浸過藥水之艾草
    用火點燃後再用皮套套住置於穴道上實施診療之事實不諱，惟矢口否認有何違反
    醫師法之犯行，辯稱：伊係臺灣省國術會民間傳統習用醫療委員會研究員，伊之
    診療方式屬於衛生署公布不列入醫療管理之範圍，僅是傳統之民俗推拿手法，非
    醫療行為云云。經查：被告前述治療行為經檢察官函詢行政院衛生署，認為：以
    艾草點燃後放置於阻塞之經絡穴道之所在，再以皮套套住治療之行為，係針灸療
    法之「灸」法，屬醫療行為，不屬行政院衛生署八十二年十一月十九日衛署醫字
    第八二○七五六五六號公告「不列入醫療管理之行為及其相關事項」範疇，有行
    政院衛生署九十一年十一月六日衛署醫字第○九一○○七三三九○號書函在卷可
    稽。嗣經本院函詢中華針灸醫學會，認為：本案以艾草燃燒，放置於穴道上，應
    屬「灸法」行為，有該學會九十二年四月九日（九二）中針永字第○四○九○一
    號函在卷可參。可見被告所為之治療行為，確屬醫療行為，此外，復有民眾診療
    照片暨其家屬訪問紀要、台北縣醫政業務調查工作日記表及訪問紀要在卷可資佐
    證，被告所辯顯係卸責之詞，不足採信，本件事證明確，被告犯行洵堪認定。至
    於被告於審理中雖供稱自九十一年十一月十一日經查獲後至九十三年三月初仍有
    為病患實施相同之醫療行為部分，因無其他證據可證明，不能僅以被告自白即認
    定其確有該部分犯行，合予敘明。
二、核被告未取得醫師資格，而擅自執行醫療業務，所為係犯醫師法第二十八條前段
    之罪。又所謂業務，係指以反覆為同種類之行為為目的之社會活動，無論受其診
    治之人多少，或同一人受診治多少次，均屬一個業務行為，不應論以連續犯，本
    件被告多次醫療行為，應包括於一個醫療業務之範疇，為實質上一罪。被告九十
    一年二月六日被查獲至九十一年十一月一日之犯行，起訴書雖未記載，惟與起訴
    部分屬實質上一罪關係，為起訴效力所及，本院應併予審理。爰審酌被告犯罪之
    動機、目的、手段、犯罪對於受診治之人之身體健康保障有所危害，犯罪後之態
    度及其他一切情狀，量處如主文所示之刑。
三、公訴意旨另以：被告於九十年五月二十六日至前述九十一年二月六日前二週前，
    亦有前揭違反醫師法第三十八條前段之犯行。惟訊之被告堅決否認有此部分犯行
    ，並辯稱係從九十二年二月六日二週前開始等語，尚乏證據證明被告有公訴意旨
    所指此部分犯行，惟依公訴意旨認與前開有罪部分屬實質上一罪關係，爰不另為
    無罪之諭知。
四、移送併辦（臺灣臺北地方法院檢察署九十三年度他字第九三○號）即告訴人丙○
    ○檢舉被告於八十九年五月十日為其實施上開醫療行為部分，及移送併辦（臺灣
    臺北地方法院檢察署九十二年度偵字第九七九四號）即告訴人甲○○檢舉被告於
    八十九年三月二十二日為其實施醫療行為致其身體受傷部分，因被告經臺灣臺北
    地方法院檢察署檢察官於八十九年五月二十五日以八十九年偵字第一三七五六號
    不起訴處分確定，有不起訴處分書在卷足稽，且告訴人甲○○已具狀撤回告訴，
    移送併辦之九十三年度他字第九三○號、九十二年度偵字第九七九四號部分或曾
    不起訴處分確定，或無裁判上一罪關係，均非起訴效力所及，本院無從併予審理
    ，應退回檢察官依法處理。
五、被告於九十三年九月十五日具狀，以中華民國醫師公會全國聯合會回函尚未函覆
    ，請求再開言詞辯論云云。惟據中華民國中醫師公會全國聯合會認為：本案行為
    過程係中醫「灸療」，應屬中醫針灸科醫療業務範圍，非中醫師不得為之，有該
    中華民國中醫師公會國聯合會九十三年九月六日（九三）全聯醫總庚字第一七九
    八號函在卷可稽（此部分未經言詞辯論，不列入本案證明被告犯罪之證據），本
    件尚無再開辯論之必要，合予敘明。
六、據上論斷，應依刑事訴訟法第四百五十二條、第二百九十九條第一項前段，醫師
    法第二十八條前段，判決如主文。
本案經檢察官楊仲萍到庭執行職務。
中　　　華　　　民　　　國　　　九十三　　　年　  　十　  　月　　四　　日
                                      臺灣臺北地方法院刑事第六庭
                                          審判長法  官  李英勇
                                                法　官  趙子榮
                                                法  官  曾正龍
右正本證明與原本無異。
如不服本判決，應於判決送達後十日內，向本院提出上訴狀。
                                                書記官  彭自青
中　　　華　　　民　　　國　　　九十三　　　年  　　十　  　月　　八　　日
附錄本案論罪科刑法條全文：
醫師法第二十八條
未取得合法醫師資格，擅自執行醫療業務者，處六個月以上五年以下有期徒刑，得併
科新臺幣三十萬元以上一百五十萬元以下罰金，其所使用之藥械沒收之。但合於下列
情形之一者，不罰：
一  在中央主管機關認可之醫療機構，於醫師指導下實習之醫學院、校學生或畢業生
    。
二　在醫療機構於醫師指示下之護理人員、助產人員或其他醫事人員。
三　合於第十一條第一項但書規定。
四　臨時施行急救。
